【裁判字號】    99,易,1388
【裁判日期】    990708
【裁判案由】    妨害名譽
【裁判全文】
臺灣臺北地方法院刑事判決              99年度易字第1388號
公  訴  人  臺灣臺北地方法院檢察署檢察官
被      告  丙○○
            乙○○
上列被告等因妨害名譽案件，經檢察官提起公訴（99年度偵續字
第259 號），本院判決如下：
    主    文
丙○○散布文字，指摘足以毀損他人名譽之事，處拘役貳拾日，
如易科罰金，以新臺幣壹仟元折算壹日。
乙○○散布文字，指摘足以毀損他人名譽之事，處拘役拾日，如
易科罰金，以新臺幣壹仟元折算壹日。
    犯罪事實
一、丙○○意圖散布於眾，於民國98年5 月22日17時12分，在臺
    北縣永和市（起訴書誤載為中和市○○○路319巷15號2樓，
    利用電腦及網際網路設備，連結至「yam 天空部落格」網站
    ，以帳號「earthk2009」登入「丙○○2009政治新聞讀書會
    部落格」，在上開不特定人及多數人得以共見共聞之網頁，
    發表標題為「誣甲○○東森判賠120 萬元」之文章，其文章
    內容為「甲○○的要害是什麼？她的科學知識水準不夠，沒
    有國際學術論文，寫不出國際級教科書，不是有水準的教授
    。」等文字，足以毀損甲○○之名譽。乙○○見上開文章後
    ，亦基於散布於眾之意圖，於同日晚間10時51分，在臺北市
    ○○○路4段54號7樓之12，以電腦網路設備，將上開文章轉
    貼在其以「Dark Knight 」暱稱所申請並命名為「黑暗騎士
    Dark Knight's Recall」之個人部落格，供不特定人上網瀏
    覽，以此方式公然毀損甲○○之名譽。
二、案經甲○○訴由臺灣臺北地方法院檢察署檢察官偵查後提起
    公訴。
    理    由
一、上開犯罪事實，業經被告乙○○於本院審理時坦承不諱，核
    與證人即告訴人甲○○於警詢時指證之情節相符，並有udn
    部落格網頁列印資料、聯合線上股份有限公司98年7月14 日
    聯線字第98224號函及所附「DarkK night」會員基本資料、
    上線IP紀錄、98年8月4日遠傳（企營）字第09810705707 號
    函及所附IP登入使用人基本資料、98年7 月21日雅虎奇摩電
    子郵件、中華電信股份有限公司數據查詢單結果檔回覆單、
    等書證在卷可稽，堪認被告乙○○之自白與事實相符，而可
    以採信。
二、訊據被告丙○○對於其於上開時、地，在前開部落格刊載上
    述內容之文章等事實，坦認不諱，惟矢口否認有何妨害名譽
    之犯行，辯稱：甲○○係國立大學教授，屬於公務人員之一
    種，身為納稅人，伊當然有權利質疑批評公務人員是否有奉
    公守法，是否符合專業之標準，且伊與甲○○社經地位落差
    太大，伊根本不可能影響甲○○個人之學術評價。又伊對甲○○之評論只有一小點，且無關他的私德，只是以他個人的
    學術專業為批評，而且伊寫的部落格那篇的內容主要是以媒
    體為主，不是針對甲○○，伊只是告訴媒體如果要質疑甲○○，不要質疑他的私德，要質疑他的專業能力，甲○○身為
    學術界的研究人員，領納稅人的薪水，他的研究能力及研究
    水準，應該是社會大眾都可以合理評論的事項。另伊個人對
    甲○○沒有任何的敵意或是惡意，而且伊這一生沒寫過其他
    對他的任何批評，所以伊認為在網路上文章的陳述，與刑法
    上毀謗罪的構成要件不同。再者，本人評論甲○○，之前有
    看過國立雲林科技大學的網站資料，評論他是完全依據他的
    公職身分及專業範圍，一、他是國立雲林科技大學的兼任助
    理教授，不是副教授，也沒有正教授的資格。二、雲科大並
    非國際一流大學，這是根據國際專業機構評估。三、網路上
    並沒有紀錄王小姐的任何國際比賽大獎的得獎紀錄。四、也
    沒有看到學生或是教授推薦他的研究成果。五、沒有得師鐸
    獎的紀錄。六、他自己與學校也都沒有公布他刊登在國際學
    術期刊的論文。七、社會上也沒有他的研發產品。八、他也
    沒有出版大學用教科書。九、他也沒有國際一流大學的正教
    授的任職經歷，我所謂一流大學是哈佛、普林斯頓之類，以
    上是根據雲科大的網站資料。雖然本人學歷不高，但是根據
    以上九點，本人認為足夠有所本，認定本人對甲○○的評論
    是合情合理，而且有客觀事實為依據。權貴階級包括學者，
    享有資訊優勢，與百姓之間，有資訊不對稱的問題，如果百
    姓監督權貴、公務人員一定要完全有所本，那麼社會大眾絕
    對沒有能力監督政府與權貴的違法亂紀，這樣就違背憲法保
    障言論自由及新聞自由之精神等語。
三、經查：
  (一)被告丙○○意圖散布於眾，於民國98年5 月22日17時12分，
    在臺北縣永和市（起訴書誤載為中和市○○○路319巷15號2
    樓，利用電腦及網際網路設備，連結至「yam 天空部落格」
    網站，以帳號「earthk2009」登入「丙○○2009政治新聞讀
    書會部落格」，在上開不特定人及多數人得以共見共聞之網
    頁，發表標題為「誣甲○○東森判賠120 萬元」之文章，其
    文章內容包括「甲○○的要害是什麼？她的科學知識水準不
    夠，沒有國際學術論文，寫不出國際級教科書，不是有水準
    的教授」等語之事實，業據被告丙○○供承在卷，核與證人
    即告訴人甲○○於警詢時指證之情節相符，並有yam 天空部
    落網頁列印資料、天空傳媒股份有限公司98年7 月15日（98
    ）天空技字第09800158號函及所附「earthk2009」會員資料
    、上線IP紀錄、中嘉網路股份有限公司電子郵件附卷可考。
  (二)按刑法誹謗罪之成立係以意圖散布於眾，而指摘或傳述足以
    毀損他人名譽之事，為其要件。是行為人所指摘或傳述之事
    ，必須是具有足以損害被指述人名譽之具體事件內容，始有
    誹謗行為可言。而行為人所指摘或傳述之事是否「足以毀損
    他人名譽」，應就被指述人之個人條件以及指摘或傳述內容
    ，以一般人之社會通念為客觀之判斷。須行為人所指摘或傳
    述之具體事實，足以使被指述人在社會上所保有之人格及聲
    譽地位，因行為人之惡害性指摘或傳述，使之有受貶損之危
    險性或可能性方屬之。惟名譽究有無毀損，非單依被害人主
    觀上之感情決之，實應依社會客觀之評價，如因之可受貶損
    ，則雖對其人之真價值未生影響，或並未傷及被害人主觀之
    感情，仍應視為名譽之侵害；反之，縱然已傷及被害人主觀
    之情感，然實際上行為人之行為對其社會之客觀評價並無影
    響，仍難認為名譽之侵害。再者，言論自由為人民之基本權
    利，憲法第11條有明文保障，國家應給予最大限度之維護，
    俾其實現自我、溝通意見、追求真理及監督各種政治或社會
    活動之功能得以發揮。惟為兼顧對個人名譽、隱私及公共利
    益之保護，法律尚非不得對言論自由依其傳播方式為合理之
    限制。刑法第310 條第1項及第2項針對以言詞或文字、圖畫
    而誹謗他人名譽者之誹謗罪規定，係為保護個人法益而設，
    以防止妨礙他人之自由權利所必要，符合憲法第23條規定之
    意旨。至刑法同條第3 項前段以對誹謗之事，能證明其為真
    實者不罰之規定，則係針對言論內容與事實相符者之保障，
    並藉以限定刑罰權之範圍，非謂指摘或傳述誹謗事項之行為
    人，必須自行證明其言論內容確屬真實，始能免於刑責。惟
    行為人雖不能證明言論內容為真實，但依其所提證據資料，
    認為行為人有相當理由確信其為真實者，即不能以誹謗罪之
    刑責相繩，亦不得以此項規定而免除檢察官或自訴人於訴訟
    程序中，依法應負行為人故意毀損他人名譽之舉證責任，或
    法院發現其為真實之義務。就此而言，刑法第310條第3項與
    憲法保障言論自由之旨趣並無牴觸。又刑法第311 條規定：
    「以善意發表言論，而有左列情形之一者，不罰：一、因自
    衛、自辯或保護合法之利益者。二、公務員因職務而報告者
    。三、對於可受公評之事，而為適當之評論者。四、對於中
    央及地方之會議或法院或公眾集會之記事，而為適當之載述
    者」，係法律就誹謗罪特設之阻卻違法事由，目的即在維護
    善意發表意見之自由，亦不生牴觸憲法問題，此有司法院大
    法官會議釋字第509 號解釋文及解釋理由書可參。是行為人
    就其發表非涉及私德而與公共利益有關之言論所憑之證據資
    料，至少應有相當理由確信其為真實，即主觀上應有確信「
    所指摘或傳述之事為真實」之認識，倘行為人主觀上無對其
    「所指摘或傳述之事為不實」之認識，即不成立誹謗罪。惟
    若無相當理由確信為真實，僅憑一己之見逕予杜撰、揣測、
    誇大，甚或以情緒化之謾罵字眼，在公共場合為不實之陳述
    ，達於誹謗他人名譽之程度，即非不得以誹謗罪相繩。此即
    所謂之「實質惡意原則（或稱真正惡意原則）」，因而發表
    言論者於發表言論時明知所言非真實，或因過於輕率疏忽而
    未探究所言是否為真實，則此種不實內容之言論即須受法律
    制裁。準此，是否成立誹謗罪，首須探究者即為行為人主觀
    上究有無相當理由確信其所指摘或傳述之事為真實之誹謗故
    意。
  (三)本件被告丙○○於前開文章中指稱「甲○○的要害是什麼？
    她的科學知識水準不夠，沒有國際學術論文，寫不出國際級
    教科書，不是有水準的教授」等語，顯係指摘告訴人無學術
    研究能力、學術水準不足，而學術研究能力之良窳對於個人
    是否適合在大學擔任教職、於學術領域內之評價等，均屬重
    要指標，被告丙○○於上開文章中所載，係在貶損在國立大
    學擔任教職人員之告訴人之學術研究能力，其已對告訴人人
    格評價造成減損之情形，自不待言。再者，被告丙○○於本
    院訊問時亦自承：（你在撰寫這份文章，有無看過告訴人的
    任何論文或教科書？）我有上網去看，但是沒有看到，也許
    他有刊登學術論文在國際學術期刊，但是我看不懂英文等語
    （見99年6 月10日準備程序筆錄），顯見被告丙○○並非在
    閱讀告訴人相關學術研究後或經由其他證據資料，使被告丙○○有相當理由確信告訴人學術研究能力卻屬不足而為上開
    文章之載述，被告丙○○顯係僅憑一己之見，而逕予恣意批
    評，其具有誹謗之故意至灼。至被告丙○○上開所辯其基於
    9 點事由，而認定告訴人並非有水準之教授，已有所本一節
    ，惟被告丙○○所舉上開9 點事由縱令屬實，亦與告訴人科
    學知識水準是否足夠、是否寫不出國際級教科書、是否係有
    水準之教授無必然關係，尤非屬於有相當理由而確信為真實
    之事由，且依被告丙○○上開文章之前後文觀之，上開文章
    係針對媒體報導標題為「誣甲○○東森判賠120 萬元」之新
    聞而發，被告丙○○之文章內容在於批評媒體、臺灣之檢察
    官、法官知識水準不足並評論前司法院副院長城仲模，除本
    案訟爭之內容外，其他無一語涉及討論告訴人是否有被告丙○○所指上開9 點事由之情形，被告丙○○亦供承伊寫的內
    容主要是以媒體為主，不是針對甲○○，伊只是告訴媒體如
    果要質疑甲○○，不要質疑他的私德，要質疑他的專業能力
    等語，是被告丙○○上開所辯其批評告訴人學術能力係有所
    本等語，顯屬事後卸責之詞，不足採信。
  (四)綜上所述，本件事證已臻明確，被告丙○○、乙○○之妨害
    名譽犯行，堪以認定，自應依法論科。
四、核被告丙○○、乙○○所為，均係犯刑法第310條第2項之散
    布文字誹謗罪。爰審酌被告丙○○前有業務過失致死之犯罪
    前科紀錄，被告乙○○則無前案紀錄，有臺灣高等法院被告
    前案紀錄表在卷可考，素行均尚佳，被告丙○○因評論時事
    ，一時未經深思而貶損告訴人之名譽，被告乙○○轉載被告
    丙○○文章，犯罪情節上雖較輕，但亦未予適當斟酌再予刊
    載，行為均有不該，惟被告丙○○、乙○○於犯後均多次表
    示願意和告訴人和解，雖因告訴人意願問題而無法達成，然
    仍能顯見被告丙○○、乙○○有意彌補告訴人損害之心，態
    度尚稱良好，被告丙○○雖未坦承犯行，惟此純屬其對於言
    論自由保護範圍之個人見解，尚難苛責，以及被告丙○○學
    歷為五專畢業，目前從事販菜業，被告乙○○學歷為碩士，
    目前從事設計師工作等一切情狀，分別量處如主文所示之刑
    ，並均諭知易科罰金之折算標準，以資警惕。
據上論斷，應依刑事訴訟法第284條之1、第299條第1項前段，刑
法第310條第2 項、第41條第1項前段，刑法施行法第1條之1，判
決如主文。
本案經檢察官林冠佑到庭執行職務。
中    華    民    國    99    年    7     月    8     日
                  刑事第四庭    法  官  李明益
以上正本證明與原本無異。
如不服本判決應於收受送達後10日內向本院提出上訴書狀，並應
敘述具體理由；其未敘述上訴理由者，應於上訴期間屆滿後20日
內向本院補提理由書（均須按他造當事人之人數附繕本）「切勿
逕送上級法院」。告訴人或被害人如對於本判決不服者，應具備
理由請求檢察官上訴，其上訴期間之計算係以檢察官收受判決正
本之日期為準。
                                書記官  劉穗筠
中    華    民    國    99    年    7     月    8     日
附錄本案論罪科刑法條全文
中華民國刑法第310條
（誹謗罪）
意圖散布於眾，而指摘或傳述足以毀損他人名譽之事者，為誹謗
罪，處 1 年以下有期徒刑、拘役或 5 百元以下罰金。
散布文字、圖畫犯前項之罪者，處 2 年以下有期徒刑、拘役或
1 千元以下罰金。
對於所誹謗之事，能證明其為真實者，不罰。但涉於私德而與公
共利益無關者，不在此限。

司法院資訊處製作；財團法人民間司法改革基金會備份。
